臺灣臺南地方法院民事判決
108年度訴字第1633號
原      告  鄭李秀英
訴訟代理人  莊美貴律師
複代 理 人  趙俊翔律師    
被      告  鄭寶聰
            鄭友雄
            鄭瑞麟
            鄭綉珍
            鄭綉珠
            鄭凱文

            楊宗斌
            楊景淳
            鄭義銘
            鄭淑麗
上十人共同
訴訟代理人  鄭㨗元
上二 被 告
共      同
訴訟代理人  鄭穆謙
被      告  國聖宮
法定代理人  鄭萬得
訴訟代理人  鄭銘輝
兼上一被告
訴訟代理人  鄭福星

訴訟代理人  吳炳輝律師
上列當事人間請求分割共有物事件，經本院於民國110年7月27日
言詞辯論終結，判決如下：
    主      文
兩造共有坐落臺南市○○區○○段○○○地號土地，應分割如臺南市永
康地政事務所民國一一０年十二月十六日法囑土地字第０三二五００
號土地複丈成果圖即附圖所示之分割方案：其中如附圖所示編號
Ａ部分之土地（面積三二‧二六平方公尺），分歸被告鄭福星取得
；如附圖所示編號Ｂ部分之土地（面積四０‧三三平方公尺），分
歸被告國聖宮取得；如附圖所示編號Ｃ部分之土地（面積八八‧七
二平方公尺），分歸原告、被告鄭寶聰、鄭友雄、鄭瑞麟、鄭綉
珍、鄭綉珠、鄭凱文、楊宗斌、楊景淳、鄭義銘、鄭淑麗各按如
附表三所示之比例保持共有。
兩造共有坐落臺南市○○區○○段○○○地號土地，應分割如臺南市永
康地政事務所民國一一０年十二月十六日法囑土地字第０三二五００
號土地複丈成果圖即附圖所示之分割方案：其中如附圖所示編號
Ｄ部分之土地（面積九一‧六七平方公尺），分歸被告鄭福星取得
；如附圖所示編號Ｅ部分之土地（面積一一四‧五八平方公尺），
分歸被告國聖宮取得；如附圖所示編號Ｆ部分之土地（面積二五
二‧０八平方公尺），分歸原告、被告鄭寶聰、鄭友雄、鄭瑞麟、
鄭綉珍、鄭綉珠、鄭凱文、楊宗斌、楊景淳、鄭義銘、鄭淑麗各
按如附表三所示之比例保持共有。
原告、被告鄭寶聰、鄭友雄、鄭瑞麟、鄭義銘、鄭綉珍、鄭綉珠
、鄭淑麗、鄭凱文、楊宗斌、楊景淳各應補償鄭福星、國聖宮分
別如附表二所示之金額。
訴訟費用由兩造各按如附表一所示之應有部分比例負擔。
    事實及理由
壹、程序部分：
    按原告於判決確定前，得撤回訴之全部或一部。但被告已為
    本案之言詞辯論者，應得其同意，民事訴訟法第262條第1項
    定有明文。查原告起訴請求分割臺南市○○區○○段000地號土
    地（下稱系爭135地號土地）及臺南市○○區○○段000地號土地
    （下稱系爭136地號土地），其固於民國109年12月10日當庭
    具狀撤回分割系爭135地號土地之請求，惟被告鄭福星、國
    聖宮均當庭表明不同意原告撤回該部分訴訟（見本院卷第29
    0頁），而部分訴訟已經被告鄭福星、國聖宮為言詞辯論，
    依上開說明，原告上開撤回起訴，自不生之效力，本院仍應
    就該部分予以審理。
貳、實體部分：
一、原告起訴主張：系爭135、136地號土地均為兩造所共有，系
    爭135、136地號土地並無使用目的不能分割之情形，兩造亦
    無不分割之約定，又兩造無法協議分割，故請求裁判分割。
    系爭135地號土地屬道路用地，系爭136地號土地屬住宅區，
    兩筆土地使用分區不同，無法辦理合併分割，故請求個別分
    割。原告主張依臺南市永康地政事務所109年12月16日法囑
    土地字032500號土地複丈成果圖即附圖所示之方式分割系爭
    135、136地號土地，並依附表二所示方式相互補償，全體被
    告亦均同意原告之分割方案等語。並聲明：如主文第1至3項
    所示。
二、被告等人則以：同意原告之分割方案，但希望裁判分割等語
    。
三、本院得心證之理由：
（一）按各共有人，除法令另有規定外，得隨時請求分割共有物
      。但因物之使用目的不能分割或契約訂有不分割之期限者
      ，不在此限，民法第823條第1項定有明文。故共有物依其
      使用目的並非不能分割，而又未有不分割之期約者，各共
      有人自得隨時請求分割（最高法院19年上字第1853號判例
      要旨參照）。又依都市計畫法第42條、第50條、第51條之
      規定，道路預定地屬於公共設施用地，於未取得前，所有
      權人仍得繼續為原來之使用或改為妨礙指定目的較輕之使
      用，並得申請為臨時建築使用。故經都市計畫法編為道路
      預定地而尚未闢為道路之共有土地，其共有人非不能訴請
      分割（最高法院75年度第5次民事庭會議決議〈三〉可資參
      照）。查系爭135、136地號土地為兩造所共有，面積為16
      1.31、458.33平方公尺，應有部分均如附表一所示，有系
      爭135、136地號土地之土地登記第一類謄本、土地建物查
      詢資料各1份在卷可稽（見本院108年度新調字第195號卷〈
      下稱本院新調字卷〉第21至37頁、第67至85頁；本院卷第1
      13至122頁）。又查系爭135地號土地之使用分區為道路用
      地、系爭136地號土地則為住宅區，有都市計畫土地使用
      分區證明書、臺南市永康地政事務所109年11月3日所測量
      字第1090103136號函在卷可稽（見本院卷第145頁、第273
      至275頁），雖系爭135地號土地之使用分區為道路用地，
      惟因現況尚未闢為道路，有現場照片可佐（見本院卷第77
      至79頁），亦無都市計畫法第58條第4項所規定由直轄市
      政府公告禁止該地區土地分割之情形，自無因使用目的不
      能分割之情事，是系爭135、136地號土地均無因使用目的
      不能分割之情形，各共有人間亦無不得分割之契約，從而
      ，原告依上開法條之規定，請求個別分割系爭135、136地
      號土地，應予准許。
（二）次按「共有物之分割，依共有人協議之方法行之；分割之
      方法不能協議決定，或於協議決定後因消滅時效完成經共
      有人拒絕履行者，法院得因任何共有人之請求，命為下列
      之分配：㈠以原物分配於各共有人；以原物為分配時，因
      共有人之利益或其他必要情形，得就共有物之一部分仍維
      持共有」，民法第824條第1項、第2項第1款前段、第4項
      定有明文。又共有人因共有物分割之方法不能協議決定，
      而提起請求分割共有物之訴，應由法院依民法第824條命
      為適當之分配，不受任何共有人主張之拘束；惟定共有物
      分割之方法，固可由法院自由裁量，但仍應斟酌各共有人
      之意願、共有物之性質、價格、分割前之使用狀態、經濟
      效用、分得部分之利用價值及全體共有人之利益等有關情
      狀，定一適當公平之方法以為分割（最高法院49年台上字
      第2569號裁判、96年度台上字第108號判決、98年度台上
      字第2058號判決及74年度第1次民事庭會議決議要旨參照
      ）；另按以原物為分配時，如共有人中有未受分配，或不
      能按其應有部分受分配者，得以金錢補償之，民法第824
      條第3項定有明文；再按法院裁判分割共有物，除應斟酌
      各共有人之利害關係，及共有物之性質外，尚應斟酌共有
      物之價格，倘共有人中有不能按其應有部分受分配，或所
      受分配之不動產，其價格不相當時，法院非不得命以金錢
      補償之（最高法院57年台上字第2117號裁例意旨參照）；
      而所謂金錢補償，係指依原物之市場交易價格予以補償而
      言。經查：
　１、系爭135、136地號土地上現有竹造、磚石造三合院之建物
      一戶，供作汽車保養廠使用，土地上尚有多部廢棄汽車，
      該汽車保養廠係訴外人鄭銘輝所有，系爭135、136地號土
      地左右均有道路供通行（西側約3米寬、東側約4米寬）等
      情，有臺南市政府稅務局新化分局109年2月7日南市財新
      字第1093001872號函附房屋稅籍資料1份在卷足按（見本
      院卷第88頁），並經本院會同臺南市永康地政事務所測量
      人員到場履勘明確，有勘驗筆錄暨現場勘驗照片各1份附
      卷可憑（見本院卷第73至79頁）。本院考量原告主張之分
      割方案，即系爭135地號土地部分，由被告鄭福星分得如
      附圖所示編號Ａ部分之土地（面積32.26平方公尺），由被
      告國聖宮分得如附圖所示編號Ｂ部分之土地（面積40.33平
      方公尺），由原告、被告鄭寶聰、鄭友雄、鄭瑞麟、鄭綉
      珍、鄭綉珠、鄭凱文、楊宗斌、楊景淳、鄭義銘、鄭淑麗
      分得如附圖所示編號Ｃ部分之土地（面積88.72平方公尺）
      ，並按應有部分之比例保持共有；系爭136地號土地部分
      ，由被告鄭福星分得如附圖所示編號Ｄ部分之土地（面積9
      1.67平方公尺），由被告國聖宮分得如附圖所示編號Ｅ部
      分之土地（面積114.58平方公尺），由原告、被告鄭寶聰
      、鄭友雄、鄭瑞麟、鄭綉珍、鄭綉珠、鄭凱文、楊宗斌、
      楊景淳、鄭義銘、鄭淑麗分得如附圖所示編號Ｆ部分之土
      地（面積252.08平方公尺），並按應有部分之比例保持共
      有乙節，如附圖所示之Ａ、Ｂ、Ｃ部分本身即為道路用地，
      又如附圖所示之Ｄ、Ｅ、Ｆ均與道路相鄰，是分割後之土地
      均得對外聯繫，且系爭135、136地號土地上雖坐落一戶建
      物，惟該建物所有人鄭銘輝已表明願意自行搬遷，有勘驗
      筆錄1份附卷可憑（見本院卷第73頁），是分割後應不致
      衍生拆屋還地之訴訟，是原告主張之上揭方案，並無不宜
      ，且為被告所同意（見本院卷第391、392頁），堪屬適當
      之分割方法，應予准許，爰判決如主文第1、2項所示。
　２、又系爭135、136地號依如附圖所示分割方案予以分割，各
      共有人所分得土地價值之比例與其應有部分之比例未盡一
      致，揆諸首揭規定及說明，各共有人間自有互為補償之必
      要。就各共有人於系爭土地分割後應為及應受補償之金額
      ，經本院囑託宏宇不動產估價師事務所實施鑑定，鑑定結
      果認原告、被告鄭寶聰、鄭友雄、鄭瑞麟、鄭義銘、鄭綉
      珍、鄭綉珠、鄭淑麗、鄭凱文、楊宗斌、楊景淳於系爭13
      5、136地號土地分割後均受超額分配，鄭福星、國聖宮則
      均受不足分配，有宏宇不動產估價師事務所以110年4月13
      日宏宇估南字第1100413號函檢附不動產鑑定報告書1份附
      卷可考，在按該鑑定結果，核算受超額分配者各應為補償
      、受不足分配者各應受補償之金額均詳如附表二所示，而
      本院審酌該事務所就系爭135、136地號土地先進行產權、
      一般因素、區域及個別因素、不動產市場現況分析，基於
      系爭135地號土地如附圖所示之分配位置Ａ、Ｂ、Ｃ尚未開闢
      為道路用地，採用比較價格之估價方法進行評估；系爭13
      6地號土地，則以如附圖所示之位置Ｅ為比準地，採用比較
      估價法與土地開發分析法進行評估，分別各取其權重比值
      50％定價，再經分配位置、地形、使用現況、發展潛力條
      件修正等，以推算系爭135、136地號土地價格，鑑定內容
      及技術具有一定之專業性，應屬公正客觀，堪可憑採；據
      此，各共人所取得之土地既有上揭分配不均之情，揆之上
      揭規定及說明，兩造間自應為補償及應受補償之如附表二
      所示，以昭公平，爰判決如主文第3項所示。
　四、又共有人自共有物分割之效力發生時起，取得分得部分之
      所有權；應有部分有抵押權或質權者，其權利不因共有物
      之分割而受影響，但權利人經共有人告知訴訟而未參加者
      ，其權利移存於抵押人或出質人所分得之部分。又前項但
      書情形，於以價金分配或以金錢補償者，準用第881條第1
      項、第2項或第899條第1項規定，民法第824條之1第2項第
      3款、第3項定有明文。查原告以其所有系爭135、136地號
      土地之應有部分，設定新臺幣（下同）50萬元之抵押權予
      訴外人周俊融；被告鄭寶聰以其所有系爭135、136地號土
      地之應有部分，設定50萬元之抵押權予訴外人廖國憲；被
      告鄭義銘以其所有系爭135、136地號土地之應有部分，設
      定50萬元之抵押權予訴外人柯坤賢乙節，有系爭135、136
      地號土地之土地登記第一類謄本、土地建物查詢資料各1
      份在卷可稽（見本院新調字卷第21至37頁、第67至85頁、
      本院卷第113至122頁），而上開抵押權人經本院告知本件
      訴訟後，均未到庭或具狀聲明參加訴訟。上開抵押權人既
      均經本院告知訴訟而未參加訴訟，則依民法第824條之1第
      2項第1款、第3款、第3項、第881條第2項規定，於系爭13
      5、136地號土地土地分割後，上開抵押權人之抵押權即分
      別移存於各該抵押義務人所分得之土地，或對各該抵押義
      務人所得行使之金錢補償權有權利質權，附此敘明。
　五、本件事證已臻明確，兩造其餘攻擊、防禦方法及所提證據
      經審酌後，認均與本件判決結果無涉或無違，爰不一一論
      述，附此敘明。
　六、末按因共有物分割、經界或其他性質上類似之事件涉訟，
      由敗訴當事人負擔訴訟費用顯失公平者，法院得酌量情形
      ，命勝訴之當事人負擔其一部，民事訴訟法第80條之1定
      有明文。查本件乃因共有物分割涉訟，兩造間本可互換地
      位，本質上並無訟爭性，而係由本院斟酌何種分割方案較
      能增進共有物之經濟效益，並兼顧兩造之利益，是原告提
      起本件訴訟雖依法有據，惟被告應訴乃因訴訟性質所不得
      不然，且分割結果對於兩造均屬有利，是揆諸前開規定，
      應由兩造按附表一所示之應有部分比例分擔，較為公允，
      茲判決如主文第4項所示。
據上論結，本件原告之訴為有理由，依民事訴訟法第80條之1，
判決如主文。
中　　華　　民　　國　　110 　年　　8 　　月　　10　　日
                  民事第二庭  法  官　王參和
以上正本係照原本作成。
如不服本判決，應於判決送達後20日內，向本院提出上訴狀並表
明上訴理由，如於本判決宣示後送達前提起上訴者，應於判決送
達後20日內補提上訴理由書（須附繕本）。
如委任律師提起上訴者，應一併繳納上訴審裁判費。
中　　華　　民　　國　　110 　年　　8 　　月　　13　　日
                              書記官  程伊妝　　

附表一：
編號 共有人 系爭135地號土地之應有部分 系爭136地號土地之應有部分 備註 1. 鄭李秀英 4分之1 4分之1 原告 2. 鄭福星 20分之4 20分之4 以下均為被告 3. 國聖宮 4分之1 4分之1  4. 鄭寶聰 20分之1 20分之1  5. 鄭友雄 308分之8 308分之8  6. 鄭瑞麟 308分之8 308分之8  7. 鄭綉珍 308分之8 308分之8  8. 鄭綉珠 308分之8 308分之8  9. 鄭凱文 308分之8 308分之8  10. 楊宗斌 308分之8 308分之8  11. 楊景淳 308分之8 308分之8  12. 鄭義銘 44分之2 44分之2  13. 鄭淑麗 44分之1 44分之1  

附表二：
 應支付補償人 應受補償人各應受補償金額（新臺幣）  合計   鄭福星  國聖宮  鄭寶聰  38,573元  28,554元 67,127元 鄭友雄  20,038元  14,833元 34,871元 鄭瑞麟  20,038元  14,833元 34,871元 鄭義銘  35,065元  25,960元 61,025元 鄭綉珍  20,038元  14,833元 34,871元 鄭綉珠  20,038元  14,833元 34,871元 鄭淑麗  17,533元  12,979元  30,512元 鄭凱文  20,038元  14,833元 34,871元 楊宗斌  20,038元  14,833元 34,871元 楊景淳  20,038元  14,833元 34,871元 鄭李秀英  192,863元  142,773元 335,636元    424,300元  314,097元 738,397元 

附表三：
共有人 分割後之應有部分比例 鄭寶聰 11分之1 鄭友雄 847分之40 鄭瑞麟 847分之40 鄭義銘 121分之10 鄭綉珍 847分之40 鄭綉珠 847分之40 鄭淑麗 121分之5 鄭凱文 847分之40 楊宗斌 847分之40 楊景淳 847分之40 鄭李秀英 11分之5